臺灣宜蘭地方法院刑事判決　　　　　　　 96年度訴緝字第9號
公　訴　人　臺灣宜蘭地方法院檢察署檢察官
被　　　告　乙○○
選任辯護人　陳為祥律師
上列被告因強盜等案件，經檢察官提起公訴（95年度偵字第3986
號），本院判決如下：
    主  文
乙○○無罪。
    理  由
一、本件公訴意旨略以：被告乙○○意圖為自己不法之所有，於
    94年6月13日凌晨3時11分許，攜帶客觀上足以傷害人生命、
    身體之兇器西瓜刀1把、木棍1支，撬開被害人甲○○（原姓
    名李軒逸）所經營位於宜蘭市○○路54號1樓「楠豐商店」
    之門鎖後（毀損及侵入住宅部分未據告訴），入內竊取店內
    現金約新臺幣200或300元，得手後欲離去之際，為2樓之被
    害人發覺樓下傳出聲響，驚覺有異，遂下樓察看而發現欲加
    制止，詎被告為脫免逮捕，竟當場施以強暴，持所攜帶之西
    瓜刀、木棍朝被害人攻擊（傷害部分未據告訴），因認被告
    涉犯刑法第329條、第330條之攜帶兇器準強盜罪嫌。
二、公訴人據以認定被告乙○○涉有刑法攜帶兇器準強盜罪嫌，
    無非係以(1)證人即被害人甲○○之指述；(2)現場照片5幀，
    作為論據。
    惟被告堅詞否認有上開犯行，辯稱：伊當時根本不在宜蘭，
    本案與伊無關；又被害人於警詢中之指認，因承辦警員一開
    始即提供被告之口卡照片，顯有誤導被害人記憶之情形等語
    。
三、按犯罪事實應依證據認定之，無證據不得認定犯罪事實；不
    能證明被告犯罪者，應諭知無罪之判決，刑事訴訟法第154
    條第2項、第301條第1項分別定有明文。又刑事訴訟法第161
    條第1項規定，檢察官就被告犯罪事實，應負舉證責任，並
    指出證明之方法。因此，檢察官對於起訴之犯罪事實，應負
    提出證據及說服之實質舉證責任。倘其所提出之證據，不足
    為被告有罪之積極證明，或其闡明之證明方法，無從說服法
    官以形成被告有罪之心證，基於無罪推定之原則，自應為被
    告無罪判決之諭知（最高法院92年臺上字第128號判例要旨
    參照）。
四、證據能力部分：
 (一) 按被告以外之人於審判外之言詞或書面陳述，除法律有規定
    者外，不得作為證據，刑事訴訟法第159條第1項定有明文，
    故如欲採被告以外之人於審判外之陳述，必須符合法律所規
    定之例外情形，方得認其審判外之陳述有證據能力。查本案
    被害人於警詢時之證述，為審判外之言詞陳述，原即不得採
    為證據，復無刑事訴訟法第159條之1至159條之5規定之例外
    情形，自應認不具證據能力。
 (二) 又按現行刑事訴訟法並無關於指認犯罪嫌疑人程序之規定；
    法務部及內政部警政署頒布之「法務部對於指認犯罪嫌疑人
    程序要點」、「人犯指認作業要點」及「警察機關實施指認
    犯罪嫌疑人程序要領」中，固規定於偵查過程中指認犯罪嫌
    疑人，係採取「選擇式」列隊指認，而非一對一「是非式的
    單一指認」；供選擇指認之數人在外形上不得有重大的差異
    ；實施照片指認，不得以單一相片提供指認；指認前應由指
    認人先陳述嫌疑人的特徵、不得對指認人進行誘導或暗示等
    程序。而指認之程序，固須注重人權之保障，亦需兼顧真實
    之發現，確保社會正義實現之基本目的（最高法院94年度臺
    上字第3307號判決、95年度臺上字第3026號判決意旨參照）
    。經查，本件指認程序，係於案發後11日之95年6月24日，
    承辦警員始先提供單一之被告口卡予被害人指認，再於隔2
    日之95年6月26日提供含被告在內共6張照片供被害人指認，
    然該6張照片中僅被告1人為禿頭等情，業據本案承辦警員丙
    ○○到庭結證明確（見本院卷第88、95頁），並有95年6月
    24日、26日被害人警詢筆錄可稽。雖該警員結證稱：係經被
    害人描述犯罪嫌疑人係「矮胖、微禿」，且其本身任職經歷
    知悉被告與被害人同樣從事茶葉販售且有竊盜前科，因此先
    提供單一之被告口卡供被害人指認等語（見本院卷第87、88
    、89頁），惟被害人於單一口卡之指認前，既僅觀察並描述
    犯罪嫌疑人具「矮胖、微禿」特徵，其所觀察之特徵實難認
    甚為具體明確。且依被害人所述，其與歹徒素未謀面，而案
    發當時係在與歹徒搏鬥2、3分鐘及之後在店外歹徒上車前，
    有見到歹徒之面貌等語（見本院卷第73、78、79頁），衡諸
    被害人發現店內遭竊時間為凌晨3時許，兼以事發突然，被
    害人於驚悸及視線不明之情形下，未能對歹徒觀察明確（此
    部分另詳見下述），應符常情。承辦警員僅憑被害人前述未
    臻具體之描述，即依自身辦案經歷而選擇單一之被告口卡片
    提示予被害人，此舉已難免有誤導被害人對犯罪嫌疑人印象
    之可能。依前所述，本院綜合被害人與被告素不相識及被害
    人於案發時所處之環境，認被害人似難對犯罪嫌疑人之特徵
    具體觀察明確，而承辦警員在此情形下，一開始即提出被告
    之單一口卡照片供被害人指認，當天嗣後再提出除被告外其
    餘人均非禿頭之6張指認照片予被害人，被害人於事隔11日
    後再行指認，其記憶是否明確已有疑義，再受警方前揭提示
    ，其於警詢指認時之記憶難免受到污染、扭曲而影響判斷，
    其警詢之指認難謂客觀可信，並兼顧被告人權保障及真實發
    現，應認被害人於警詢中之指認無證據能力，合先敘明。
五、經查：
 (一) 又按被害人之陳述如無瑕疵，且就其他方面調查又與事實相
    符，固足採為科刑之基礎，倘其陳述尚有瑕疵，而在未究明
    前，遽採為論罪科刑之根據，即難認為適法（最高法院61年
    臺上字第3099號判例要旨參照）。經查，本件被害人固於偵
    查中再度指認警詢卷內之6張照片中編號6之人（即被告），
    及於本院審理時當庭指認被告為本案犯罪行為人，然被害人
    對於犯罪嫌疑人之記憶是否因警詢時受指認口卡、照片之提
    示而受誤導，已值審究，此見前述。況被害人於本院審理時
    指訴當時其藉3個機會而見到歹徒面貌，其1為在商店內因與
    歹徒搏鬥2、3分鐘，憑藉店內所開的天花板上2個各50瓦小
    燈而看到歹徒面貌；其2為其追逐歹徒至店門外後，歹徒曾
    轉頭1次；其3則係歹徒在店外上車前，其曾藉路燈光線看到
    歹徒上車等語（見本院卷第67、68、74、78、79、82頁）。
    惟其指訴尚有多處瑕疵：依證人即被害人之弟李承翰到庭
    ，則稱：案發當天伊關店後被害人已在2樓房間就寢，伊係
    關店後臨時接到電話才出門送檳榔，當時店內除留神明桌上
    的燈以外，所有電燈均已關掉，直至伊接到被害人之電話返
    家才打開店內的燈等語（見本院卷第70、83、85、86頁），
    與被害人陳稱店內有天花板上2盞50瓦燈之明亮狀況已顯有
    不同，被害人指訴案發當時藉由店內明亮光線而在搏鬥之間
    清楚看到歹徒面貌乙節，其指訴已非無疑；又依證人李承
    翰所述：伊係在外送檳榔後接到被害人來電告知店門被撬開
    才返回商店，被害人則在商店內等伊會合後一起出去巡視，
    在巡視過程中均未發現犯嫌等語（見本院卷第71、77、85頁
    ），亦與被害人指訴當時其與歹徒在店內搏鬥後歹徒跑走，
    其跑上2樓呼叫其弟李承翰下樓後，即追出店外，李承翰則
    留在店內並未追逐歹徒之情節（見本院卷第68、79頁），迥
    然相異，被害人指稱在追逐過程中曾見到歹徒轉頭而看到面
    貌等情，亦難遽以採信；另依證人李承翰所述，伊係與被
    害人巡視回店門口時，見到有人已駕駛停在商店前之汽車正
    行進離開，伊問被害人，被害人陳稱開車之人即為歹徒，當
    時伊與被害人站在一起，都是先透過車前擋風玻璃看到坐在
    車內之歹徒，在車經過時從副駕駛座看到歹徒，在警察詢問
    時，伊有稱當時很暗沒辦法看清楚等語（見本院卷第72、74
    、85、86頁），則與被害人指稱在歹徒上車前即藉由路燈見
    到歹徒上車等節，有所出入，是被害人指訴其在犯罪嫌疑人
    上車前，明確看到犯罪嫌疑人之身型、樣貌等語，實有可疑
    。綜上所述，被害人之指訴多有瑕疵，不宜逕以該被害人
    單方之指訴採為不利於被告之認定。
 (二) 又本案依證人李承翰於本院審理時到庭結證所述，其雖當庭
    指認被告即為本案犯罪嫌疑人（見本院卷第74、75頁），然
    質諸其證稱：其發現犯罪嫌疑人時，犯罪嫌疑人已坐在車上
    ，且車輛在行進中，其係從行進中車輛之車前擋風玻璃及副
    駕駛座位置見到歹徒；在案發後幾日，警察問伊能否描述特
    徵，伊說當時很暗，見到歹徒不到20秒鐘，沒辦法看得清楚
    ，僅能大致描述歹徒身型為矮胖、禿頭、40幾歲中年男子等
    語（見本院卷第71、74頁），已難謂該證人可清楚辨識犯罪
    行為人面貌。又承辦警員丙○○於95年6月26日提示前述6張
    照片供被害人及證人一同指認等情，為該證人所證述明確（
    見本院卷第78、80頁），則在事發突然，證人李承翰偶見犯
    罪嫌疑人，又光線昏暗，無從明確看清楚歹徒之情形，受提
    示僅被告1人為禿頭之6張照片，該證人對於犯罪嫌疑人之記
    憶，即不無因前開提示而受扭曲之虞，此同前述。該證人既
    證稱當時光線昏暗無從清楚看到歹徒面貌，僅能描述身型，
    之後所為指認復有前述記憶受扭曲之可能，自難憑該證人在
    無法清楚辨識歹徒之情形下所做指認，作為前開被害人指訴
    之佐證。
 (三) 至公訴人除被害人之指訴外，固尚舉現場照片5幀資為論據
    ，然前開照片均係案發後11日後，經承辦警員丙○○到現場
    所攝，並非案發當時所照，此經該警員到庭結證明確（見本
    院卷第90頁），且該警員亦結證稱：其知悉本案時已事隔11
    天，故其除拍攝現場照片外，並未作其他採證等語明確（見
    同上頁），而卷內確無其他採證資料可資參佐，前開現場照
    片內容，其中2張僅攝得現場狀況，另3張係拍攝被害人手臂
    傷勢狀況，均無從據以認定被告為犯罪行為人。
六、依前所述，公訴人對於本案僅舉被害人及現場照片之指訴為
    證，而被害人之指訴有前揭瑕疵，且現場照片並非案發當時
    所攝，概如前述，殊難遽採為論罪科刑之根據。綜上，公訴
    人所舉事證既無從說服本院以形成被告有罪之心證，依上揭
    法條規定及說明，自應為被告無罪判決之諭知。
七、據上論斷，應依刑事訴訟法第301條第1項，判決如主文。
本案經檢察官賴慶祥到庭執行職務
中　　華　　民　　國　　96　　年　　9 　　月　　28　　日
                  刑事第三庭審判長法　官　林惠玲
                                  法  官  劉家祥
                                  法  官  鄧晴馨
以上正本證明與原本無異。
如不服本判決應於收受本判決後10日內向本院提出上訴書狀，並
應敘述具體理由。若未敘述理由者，應於上訴期間屆滿後20日內
向本院補提理由書狀(均須按他造當事人之人數附繕本)。
                                  書記官  林秀麗
中　　華　　民　　國　　96　　年　　9 　　月　　29　　日
